【裁判字號】    99,台上,8114
【裁判日期】    991223
【裁判案由】    偽造有價證券
【裁判全文】
最高法院刑事判決            九十九年度台上字第八一一四號
上  訴  人  台灣高等法院台中分院檢察署檢察官  
被      告  陳  端
            林秀齡
共      同
選任辯護人  曹宗彝律師
上列上訴人因被告等偽造有價證券案件，不服台灣高等法院台中
分院中華民國九十九年九月三十日第二審更審判決（九十八年度
重上更(二)字第九九號，起訴案號：台灣台中地方法院檢察署八十
六年度偵字第一二八二五號），提起上訴，本院判決如下：
    主  文
上訴駁回。
    理  由
按刑事訴訟法第三百七十七條規定，上訴於第三審法院，非以判
決違背法令為理由，不得為之。是提起第三審上訴，應以原判決
違背法令為理由，係屬法定要件。如果上訴理由書狀並未依據卷
內訴訟資料，具體指摘原判決不適用何種法則或如何適用不當，
或所指摘原判決違法情事，顯與法律規定得為第三審上訴理由之
違法情形，不相適合時，均應認其上訴為違背法律上之程式，予
以駁回。本件原判決以公訴意旨略以：被告陳端（又名陳弘文）
與被告林秀齡係夫妻關係，於民國八十五年間與告訴人曾建誠等
人共同成立玖岱資訊有限公司（下稱玖岱公司），由曾建誠任負
責人，陳端與林秀齡則被分聘為總經理及會計，共同負責玖岱公
司之營運及財務管理，嗣被告等以管理公司之需要，要求曾建誠
前往台中區中小企業銀行（現改制為台中商業銀行，下稱台中區
中小企銀）健行分行開立甲種存款帳戶，申領空白支票，並交由
被告等保管，且授權被告等為玖岱公司之需要而簽發支票，被告
等即為受託處理事務之人。詎被告等於受聘任後，竟共同基於意
圖為自己不法利益，及供行使用之概括犯意聯絡，連續未經玖岱
公司之授權，擅自盜用玖岱公司章及曾建誠私章分別蓋用於受託
保管之空白支票上，而簽發如原判決附表（下稱附表）所示之支
票進而提出行使，而私自挪用，足生損害於曾建誠及玖岱公司。
因認被告等涉犯刑法第二百零一條第一項偽造有價證券、同法第
三百四十二條第一項背信罪嫌云云。經審理結果，認陳端被訴涉
犯偽造有價證券、背信罪嫌部分與台灣高等法院台中分院八十九
年度上易字第一九三五號案件有刑法修正前連續犯、牽連犯裁判
上一罪關係，已為該案確定判決效力所及，應依刑事訴訟法第三
百零二條第一款規定為免訴之判決，因而撤銷第一審關於陳端有
罪部分之判決，改判諭知免訴；又不能證明林秀齡犯罪，因而撤
銷第一審關於林秀齡有罪（偽造有價證券罪）部分之判決，改判
諭知林秀齡無罪，已依據卷內資料詳予說明其證據取捨及判斷之
理由。從形式上觀察，原判決並無足以影響判決結果之違法情形
存在。檢察官上訴意旨略以：(一)陳端偽造附表編號一至一六之支
票，持向蕭國清等人提示之目的，或為挪作私用或交予其他客戶
使用，與其偽造編號一七之支票係向朱大雄詐騙金錢，犯罪目的
不同，且相隔數月，並非出於同一概括犯意。原判決以二者時間
相近，即認有修正前刑法連續犯關係，自有判決適用法則不當之
違法。(二)本件被告等於偵查、第一審均坦認曾建誠並無授權其等
簽發支票；證人即在玖岱公司負責帳冊登記之黃欐雅於第一審亦
證稱：廠商請款資料係由曾建誠親自蓋章，縱由林秀齡開好支票
，亦須交予曾建誠蓋章，再拿給廠商云云，與被告等坦認未獲曾
建誠授權等情一致。原判決認被告等上開不利於己之陳述及黃欐
雅之證詞，係因與曾建誠另有民事糾葛而企圖置身事外之詞，不
予採信，尚有判決理由不備之違誤。(三)偽造有價證券者，於所偽
造之支票退票後，為彌補其犯行，積極使持票人獲得付款，並非
少見。原判決仍以林秀齡積極使執票人獲得付款，認其不具偽造
有價證券之故意，自有違背經驗與論理法則之違誤。(四)附表編號
一六之支票，經精業股份有限公司（下稱精業公司）提示退票，
該支票係陳端向該公司買入資訊傳輸所生之費用，由陳端交付該
公司會計人員方慧美收執，已據證人方慧美第一審提出相關會計
資料證述綦詳。陳端無法說明上開資訊傳輸費用與曾建誠有何關
係，以及該筆費用統一發票買受人何以係陳端，自足為不利於被
告之認定。乃原判決對此並未說明，亦屬理由不備。(五)附表編號
九之支票，係陳端交予余俊賢（原名余長幸）調現，余俊賢再交
予廖金城調現；嗣由廖金城提示之事實，已據證人余俊賢、廖金
城於第一審證述一致，堪信係被告等未經曾建誠同意簽發供作己
用。原判決僅說明證人廖金城（未說明證人余俊賢）並未證述該
支票係林秀齡直接持以調現，而為有利於被告之認定，實有理由
不備之違誤。(六)附表編號一之支票，係陳端持向蕭國清調現，嗣
由蕭國清提示，蕭國清僅認識陳端，不認識曾建誠等情，已據證
人蕭國清於第一審證述屬實，堪認該紙支票係被告等未經曾建誠
同意簽發供作己用。此一證據，未據原判決說明何以不能採為不
利於被告認定之理由，亦有理由不備之違誤等語。惟查：(一)刑事
訴訟法第三百零二條第一款規定，案件曾經判決確定者，應諭知
免訴之判決，此項訴訟法上所謂一事不再理之原則，關於實質上
一罪或裁判上一罪，均有其適用，牽連犯係裁判上一罪，如其方
法或結果之犯罪行為，業經判決確定，其效力當然及於全部，倘
檢察官復就牽連犯中之方法或結果行為，重行起訴，即應諭知免
訴之判決，不得再予論科。原判決於理由說明：陳端因另涉於八
十五年底，向朱大雄詐稱玖岱公司需款週轉，使朱大雄陷於錯誤
，先後交付新台幣（下同）八十四萬元，陳端並交付玖岱公司董
事長曾建誠為發票人、付款人台中區中小企銀健行分行，帳號一
三九五一八號、發票日民國八十六年四月十三日、票號CSRA00
00000號、面額三十六萬元之支票一張，及另四紙本票交由
朱大雄收執。然陳端收受上開款項後，未將該筆款項供玖岱公司
業務週轉之用，並挪為私用，經朱大雄多次催討，仍未完全清償
，朱大雄乃向台灣台中地方法院提起自訴，經該院依詐欺取財罪
名判處陳端有期徒刑四月，再經台灣高等法院台中分院駁回陳端
上訴，同時諭知緩刑三年確定，有台灣台中地方法院八十九年度
自緝字第二八０號、台灣高等法院台中分院八十九年度上易字第
一九三五號判決書在卷足稽。而上開支票即為本件附表編號一七
之支票，且本件附表所示十七紙支票簽發時間相近，倘被告等未
經授權簽發，自有修正前刑法連續犯關係，並與詐欺取財、背信
罪間，亦有修正前刑法方法、結果牽連犯裁判上一罪關係。又本
件檢察官起訴被告等未經曾建誠授權而偽造附表所示十七張支票
，亦認被告等此部分所為，係犯刑法第三百四十二條第一項、第
二百零一條第一項之罪，二罪間互有方法、結果之牽連犯關係，
應從一重以偽造有價證券罪處斷，被告等多次偽造有價證券行為
，時間緊接，犯意概括，應依連續犯規定以一罪論。則陳端簽發
附表所示十七紙支票而涉犯刑法第二百零一條第一項偽造有價證
券及同法第三百四十二條第一項背信罪嫌，本於審判不可分原則
，自已為台灣高等法院台中分院八十九年度上易字第一九三五號
確定判決效力所及，依刑事訴訟法第三百零二條第一款規定，自
應為免訴之判決等語（見原判決理由乙），經核並無不合，亦無
檢察官上訴意旨(一)所指判決適用法則不當之違法。(二)取捨證據及
證據證明力之判斷，乃事實審法院職權之行使，其對證據取捨及
證明力之判斷，苟係基於吾人日常生活之經驗，未違背客觀上應
認為確實之定則，並已敘述其何以為此一判斷之理由者，即不能
任意指為違法。又刑事訴訟法第一百六十一條已於九十一年二月
八日修正公布，其第一項規定：檢察官就被告犯罪事實，應負舉
證責任，並指出證明之方法。因此，檢察官對於起訴之犯罪事實
，應負提出證據及說服之實質舉證責任。倘其所提出之證據，不
足為被告有罪之積極證明，或其指出證明之方法，無從說服法院
以形成被告有罪之心證，基於無罪推定之原則，自應為被告無罪
判決之諭知。原判決於理由說明：(1)陳端固經朱大雄向台灣台中
地方法院提起自訴，經台灣高等法院台中分院依詐欺罪名判處陳
端有期徒刑四月，緩刑三年確定。然該確定判決係認定陳端時任
玖岱公司總經理，明知已無能力清償債務，竟基於意圖為自己不
法所有之概括犯意，於八十五年底向朱大雄詐稱：所經營之玖岱
公司需款週轉云云，使朱大雄陷於錯誤，而先後交付款項，陳端
並交付附表編號一七之支票予朱大雄，並未認定被告等超越授權
範圍擅開支票，或被告等係基於個人資金需求借貸，尚不能據此
判決認定林秀齡有偽造有價證券及背信犯行。(2)陳端供稱：附表
編號一一、一二、一四、一五、一六、一七所示支票均係玖岱公
司附帶經營期貨業務時，為營運之需要而簽發等情。而被告等於
八十五年十二月間負責玖岱公司財務管理及營運期間，向曾盛章
承租玖岱公司同棟大樓八樓房屋，附帶經營期貨業務，設立環球
財經顧問公司（下稱環球公司），作為經營期貨之場所，並簽發
如附表編號一一、一二所示支票，用以支付曾盛章押金及三個月
之租金等情，業經證人即玖岱公司員工許偉衡於第一審證述：後
來玖岱公司因為經營不善，所以再經營環球公司，從事期貨業務
，我有參與，我認為玖岱與環球是同一體的云云；曾建誠於偵查
中自承其公司在八樓辦公云云；且朱大雄於台灣台中地方法院八
十九年度自緝字第二八０號案件中以證人身分結稱：「八十五、
八十六年間與陳端等人合開一家電腦公司，我是董事長兼業務經
理，陳端是總經理。後來財務由陳端負責，我的印章與支票都交
給陳端保管」、「八十六年初，陳端在健行路公司同一棟樓八樓
租辦公室經營期貨，他有僱傭我三個月，但我都沒有領到薪水，
我的工作是負責看電腦資料」云云，復有林秀齡提出之房屋租賃
契約書、曾建誠填製之交易日報表及所提環球財經顧問公司開戶
文件在卷為憑。又證人即建功電腦股份有限公司台中分公司前經
理人卓秋明、證人即精業公司台中分公司會計方慧美於第一審分
別證稱：附表編號一四、一五、一六所示支票均由彼等公司提示
付款，係提供資訊服務及資訊傳輸費云云；卓秋明更證稱曾建誠
為其公司客戶云云。另朱大雄於第一審證稱：原係陳端邀我投資
，陳端把錢拿去後，又說要拿一部分錢拿去投資資訊部分，我擔
心做不起來，陳端便簽本票算是跟我借款，惟本票到期未獲付款
，陳端又簽發附表編號一七之支票云云，足證當時玖岱公司確有
附帶經營期貨業務，且朱大雄持有附表編號一七所示支票亦係陳
端經營玖岱公司期間為籌集資金而簽發。雖朱大雄於第一審否認
該支票與期貨有關，但朱大雄自訴陳端詐欺案件中係具狀指訴陳
端向其偽稱「生意做的如何如何大，信用一向良好，因生意上急
需週轉」，使其受騙而允為借款云云（見八十六年度偵字第一二
八二五號卷宗第三五八頁自訴狀影本），並未提及投資之事，顯
係有意隱諱持有支票之原因事實，或因當時期貨交易尚非合法而
欲卸免責任所致，自不足採為林秀齡有罪之認定。(3)曾建誠為公
司業務上需要，以玖岱公司負責人名義向台中區中小企銀健行分
行開立帳號一三九五八號之甲種存款帳戶，申領空白支票等情，
為林秀齡於原審自承無訛。而曾建誠於偵查中指稱：重要人物是
他們夫妻，我是董事在公司八樓，我還在公司。當初申請支票是
過於信任林秀齡，而且我時間上不方便，不能常常留在公司，才
主動將支票交給她。我確實有領取支票，是供公司用的云云；證
人即玖岱公司股東廖惠玟亦於第一審結稱：由於曾建誠往往在外
頭，不常在辦公室，陳端即要求將公司的大小章放在辦公室，以
利和客戶往來云云。足見曾建誠係親自設立支票帳戶，並將領取
之空白支票及印章置於玖岱公司內交由林秀齡簽發使用。雖曾建
誠指稱僅限於玖岱公司業務範圍內，林秀齡始可簽發支票。且依
玖岱公司經濟部公司登記執照及台中市政府營利事業登記證記載
，該公司業務範圍應不包括安親班業務。然就限制林秀齡開立支
票之約定，除曾建誠個人指述外，別無其餘事證可憑；且曾建誠
於原審亦證稱：設立玖岱公司有言明從事電腦及安親班業務云云
。則曾建誠所稱公司業務範圍應非僅玖岱公司登記事項，如為安
親班業務而開具支票，即不能謂有逾授權範圍。參以曾建誠於偵
查中又稱「重要人物是他們夫妻，我是董事在公司八樓，我還在
公司」，顯見在該棟建物八樓之環球公司亦屬曾建誠所稱之「公
司」，林秀齡所述與曾建誠等人合夥經營玖岱公司，為解決公司
債務，始又以環球公司名義經營期貨等情，應屬可能。則卷內既
無證據證明曾建誠所指玖岱公司業務不包括期貨，並有限制支票
使用範圍屬實，依罪證有疑利於被告原則，應認曾建誠確有概括
授權林秀齡簽發、使用曾建誠申領之空白支票。曾建誠於偵查中
指稱林秀齡盜用印章簽發本件支票挪為私用云云，難認與事實相
符。至陳端於第一審調查、審理時雖供稱：玖岱公司支票由林秀
齡保管，但公司章及曾建誠私章則由曾建誠自行保管，並未授權
其夫婦蓋用云云，核陳端此部分陳述，或因遭曾建誠指訴盜用印
章而急欲免於刑責，或因與曾建誠間尚有其他民刑糾葛乃企圖置
身事外，因與事實不符，難為有利或不利於林秀齡之認定。另證
人黃欐雅於第一審雖亦證稱：在玖岱公司負責帳冊登記，該公司
大小印章、支票均由曾建誠保管，公司支票簽發係由廠商將請款
資料交予曾建誠親自蓋章，看過林秀齡開支票，林秀齡寫好後交
予曾建誠蓋章，再拿給廠商云云，然黃欐雅亦曾因同案遭曾建誠
指訴有共同詐欺未遂罪嫌（經台灣台中地方法院檢察署為不起訴
處分確定），復與曾建誠間尚有其他民事糾葛，其此部分陳述，
同係為圖免責或欲置身事外而附和陳端之辯解，亦難資為不利林
秀齡之事證。(4)支票為無因證券，在支票上簽名者，依票上所載
文義負責。而依一般常情，偽造票據者均不願或無力負擔票據上
責任。倘林秀齡係偽造本件支票供己私用，因與陳端均非發票名
義人，自毋庸負擔任何支票發票人責任，應無積極使執票人獲得
付款，甚且與執票人協議收回支票再註銷退票紀錄之必要。惟依
卷附台中商業銀行所檢送玖岱公司帳戶所簽發之支票提示情形，
其中經提示獲付款者總計三十八張（原函稱三十六張，但所檢附
已獲付款之支票影本共三十八張），另有五張雖經退票，亦於八
十六年二月十三日及十九日收回註銷，實際退票未註銷者僅六張
；曾建誠於原審亦證稱：迄無人向其追索玖岱公司債務云云。顯
見林秀齡對其等簽發、使用之本件支票，多積極使執票人獲得付
款，核與一般偽造票據者逃避負擔票據上責任之情形有異，難認
林秀齡主觀上有偽造有價證券之故意，自無從僅憑曾建誠指訴及
附表編號一七所示支票事後未獲付款，遽指林秀齡有偽造本件支
票。(5)依證人許榮照於第一審證稱：對審判長提示支票明細表編
號二、三、四號所示支票（即附表編號四至一一所示支票）之來
源已不復記憶，其帳戶曾借予「張忠謀」託收支票；證人廖金城
證稱：該支票明細表編號六所示支票（即附表編號一四、一五所
示支票）係友人余長幸拿來換現金；證人賴益隆證稱：支票明細
表編號七所示支票（即附表編號十所示支票）係鄭昭堂交予陳東
松，陳東松再拿來向我調現，我不認識陳端各云云，本件支票執
票人係基於「託收」、「調現」等原因而持有支票，且其等均未
證述支票係林秀齡直接持以調現。惟本件曾建誠親自設立支票帳
戶，並將領取之空白支票及印章置於玖岱公司內交由被告等簽發
使用，又無事證證明有明言限制使用範圍，已如前述。而被告等
負責玖岱公司營運及財務管理期間，該公司財務狀況不佳，迭有
借款舉債等情，亦有玖岱公司財務收支表在卷可考。則林秀齡負
責該公司財務管理，並已獲得曾建誠概括授權簽發、使用支票，
因而簽發支票支付營運款項或向他人輾轉調借現金供公司週轉使
用，自合於常情。縱林秀齡於開立本件支票時未逐一告知曾建誠
，亦難認有逾越曾建誠之授權範圍。(6)林秀齡於原審以時日已久
，又無相關資料留存為由，未能說明究係持支票向何人調現。而
本件除證人朱大雄外，其餘證人許榮照、廖金城、賴益隆或係輾
轉取得支票，或係將帳戶借他人託收支票，並非直接收受附表所
示支票而借貸金錢予被告等，致無法確認林秀齡是否為公司持票
調現；且林秀齡於原審主張於台灣台中地方法院八十九年度自緝
字第二八０號案件中應有相關資料留存，但經原審函調，該案卷
已因逾保存期限而銷燬，有台灣台中地方法院函在卷可按。然公
訴人既無法舉證林秀齡有以附表所示之支票向他人調現，並供己
使用，基於無罪推定原則，尚不能遽為不利林秀齡之認定。原判
決此部分所為論述，核與證據法則並無不合，要屬事實審法院職
權之適法行使，自無檢察官上訴意旨(二)(三)(四)(五)所指違背經驗、論
理法則及判決理由不備等違法。(三)原判決已說明曾建誠確有概括
授權被告等簽發支票供玖岱公司營運之用，則陳端持附表編號一
所示支票向蕭國清調現，既無證據證明係供被告等私用，縱蕭國
清指稱不認識曾建誠，亦不得遽認被告等有偽造本件支票。原判
決縱未說明，核與判決結果不生影響，自無從執為適法之上訴第
三審理由。檢察官上訴意旨置原判決所為明確論斷於不顧，對原
審調查、取捨證據及證據證明力判斷之審判職權行使，任憑己見
加以指摘，或就同一證據資料為相異之評價，或就不影響於判決
本旨之事項再為事實上之爭辯，均難謂為適法之第三審上訴理由
。應認檢察官之上訴違背法律上之程式，予以駁回。
據上論結，應依刑事訴訟法第三百九十五條前段，判決如主文。
中    華    民    國  九十九  年   十二   月  二十三  日
                      最高法院刑事第十一庭
                          審判長法官  黃  一  鑫  
                                法官  張  春  福  
                                法官  林  勤  純  
                                法官  陳  國  文  
                                法官  宋  明  中  
本件正本證明與原本無異
                                      書  記  官  
中    華    民    國  九十九  年   十二   月   三十   日
                                                      Q

司法院資訊處製作；財團法人民間司法改革基金會備份。
